臺灣板橋地方法院刑事判決　　　　　　　　　　　　　九十一年度訴字第二九六號
　　公　訴　人　臺灣板橋地方法院檢察署檢察官
　　被　　　告　甲○○原名王.
右列被告因偽造文書等案件，經檢察官提起公訴 (九十年度偵緝字第五八一號)，本
院判決如左：
    主  文
甲○○無罪。
    事  實
一、公訴意旨略以：被告甲○○（原名為王笑芬）與戊○○（業經另案判決確定）及
    綽號林小姐、陸先生等真實年籍不詳之人，組織詐騙集團，共同基於意圖為自己
    不法所有及偽造文書之概括犯意聯絡，於民國（下同）八十六年十一、十二月間
    ，由甲○○以不知情之乙○○之變造身分證名義為詐騙手段，於丙○○（原名為
    李玉文）向美商花旗銀行股份有限公司台北分行（下稱花旗銀行台北分行）辦理
    之汽車貸款、己○○（原名為林金郎）向華信商業銀行（下稱華信銀行）辦理之
    房地貸款中，充作保證人，協助無力尋覓保證人之丙○○二人向前開銀行申請貸
    款各新台幣四十九萬八千元、二百萬元，致前開二銀行分別陷於錯誤而交付前開
    貸款款項（丙○○、己○○二人業另經不起訴處分確定）。又於八十七年一月十
    三日，甲○○與戊○○二人復基於共同使公務員登載不實及偽造文書犯意，一起
    前往台北縣蘆洲市戶政事務所，由甲○○冒用乙○○之名義為申請人，制作不實
    之乙○○國民身分證於同年一月一日遺失之「補領國民身分證申請書」，再由戊○○在其上蓋章為證明人，而由持向上開戶政事務所申請補領乙○○之國民身分
    證，共同使不知情之公務員即該戶政事務所之承辦人員將上開不實之事項登載於
    職務上所掌之公文書即戶籍登記簿，足以生損害於戶政機關對於戶籍登記管理之
    正確性及乙○○。俟花旗銀行等金融機構向乙○○催討時，吳女始知遭不法集團
    充作保證人，因而循線發覺上情，因認被告涉有犯刑法第二百十條、第二百十六
    條、第五十五條連續偽造及行使偽造私文書罪、刑法第三百三十九條第一項詐欺
    取財罪、及刑法第二百十四條之使公務員登載不實等罪嫌。
二、按犯罪事實，應依證據認定之，無證據不得推定其犯罪事實。又不能證明被告犯
    罪者，應諭知無罪之判決，刑事訴訟法第一百五十四條、第三百零一條第一項分
    別定有明文。再按告訴人之告訴，係以使被告受刑事訴追為目的，是其陳述是否
    與事實相符，仍應調查其他證據以資審認；另被害人之陳述倘尚有瑕疵，則在未
    究明前，即難遽採為論罪科刑之依據。又認定不利於被告之事實，需依積極證據
    ，苟積極證據不足為不利於被告事實之認定時，即應為有利於被告之認定，更不
    必有何有利之證據（最高法院五十二年度臺上字第一三００號、六十一年台上字
    第三０九九號判例參照最高法院五十六年度臺上字第八０七號判例參照）。且按
    在訴訟上用以證明事實之證據，須於通常一般之人均不致於有所懷疑，而得確信
    其為真實之程度者，始得據以為有罪之認定，倘其證明尚未達到此一程度，而有
    合理之懷疑性存在，致使無從為有罪之確信時，即應為無罪之判決（最高法院七
    十六年台上字第四九八六號判例意旨參照）。
三、公訴人認被告涉有偽造文書、詐欺等罪嫌，無非以證人即同案被告戊○○指述明
    確，而李玉文、己○○亦於偵查時於八十八年偵緝字第一三三八號、一三七０號
    案中指述稱：伊欲買汽車但無保證人，經報紙分類廣告由一位林小姐帶同自稱吳
    素芬者至銀行辦理對保，伊付費新台幣（下同）三萬元，並不知保證人證件係假
    資料，現所購汽車因無力續繳貸款，已由花旗銀行取回等語，並明確指認本件被
    告王笑芬照片為自稱吳素芬之人。而己○○則稱伊買房子請朋友戊○○之自稱乙○○友人作保，請代書辦理，不知保證人證件係假資料，本件被害人乙○○於本
    院在八十七年訴字第二０七０號戊○○偽造文書審理時，亦就被告甲○○之犯罪
    情節指稱：曾因欲辦理房地貸款而將身分證影本等資料交予乙位林姓女代書，經
    林代書告知無法貸款後一段時日，銀行即通知應負保證人責任，俟再找林女已不
    見蹤影，經查後始知林代書之本名係王笑芬等情，並有「請領國民身分證申請書
    」、「吳小姐」所提出之國民身分證正反面影本、乙○○之戶籍謄本、被害人乙○○之國民身分證正反面及八十二年五月十五日之請領國民身分證申請書影本各
    一份、於本院八十七年度第二０九○號刑事案件之卷證筆錄可查為主要論據。
四、訊據被告甲○○矢口否認右揭犯行，辯稱：並未冒用乙○○之身分與戊○○前往
    戶政事務所辦理補發身分證，亦未與己○○、丙○○前往華信、花旗銀行對保，
    老闆壬○○當時開設長慶興公司，係受僱於壬○○，係由被害人乙○○之先生劉
    金偉其老闆壬○○談好之後，才收受乙○○之身分證及權狀等資料，並應老闆壬○○要求將乙○○之身分資料交付與辛○○，作為對保之用，二家銀行之有關乙○○之保證人筆跡並非伊所為等語。
五、經查：
（一）證人戊○○於警訊時證述「（你是否認識警方所提供之附件一相片中之乙○○
      ？）我從沒見過該人，我完全不認識」、「（你是否知道附件二警方提供之女
      子真實姓名年籍？）我並不知道其真實姓名、年籍，我只稱呼其為吳小姐」、
      「（你為何做其身分證補領之證明人？）因她向我說其身分證遺失，故無法找
      工作，我是基於好意才會幫忙擔保，沒有收取人任何代價」（參見八十七年度
      偵字第二○五○一號偵查卷第三頁背面）。據此證詞可知，證人戊○○並未見
      過被害人乙○○，僅知上開卷內附件二之照片之人自稱吳小姐，央求其作為辦
      理因遺失補發身分證之證明人至明。而證人戊○○於偵查時證述「是一個陸先
      生（陸錫旗）他找我當人頭，而王笑芬與他同夥，而林金郎也是陸錫旗找來的
      人頭，我們是由陸某介紹認識的）」「她好像都在詐騙人的，是用假證件詐騙
      人家的」（參見九十年度偵緝字第五八一號偵查卷第十八頁背面），證人戊○○於偵查時之證詞，並未與被告當場對質，無從認定被告即為與證人戊○○共
      同前往戶政事務所辦理因遺失補發身分證之人，且證人戊○○於偵查時之證詞
      ，均係證人個人推測之詞，自不得作為認定被告有罪之證據。然證人戊○○於
      本院審理時證述：「（當時補發身分證之情形如何？）當時不是現場的被告與
      我去辦，當時被告自稱林小姐，八十七年偵字二○五○一號第七頁之身分證影
      本（即八十七年度偵字第二○五○一號卷內之附件二之人）與被告是不同人，
      身分證影本之人是自稱吳小姐，我不記得是八十七偵字二○五○一號第七頁或
      第八八他字一二四號第十八頁，但不是被告」（參見本院九十一年四月四日訊
      問筆錄）。因此，證人戊○○證述八十七年度偵字第二○五○一號卷內附件二
      所示之人自稱吳小姐，細查，該附件二身分證本應所示照片之女子，與被告係
      完全不同之人，亦與八十八年度他字第一二四號卷內被告之口卡，亦完全不同
      ，因此，自稱「吳小姐」之人，應係另有其人，並非被告，至為明確。
（二）又證人即己○○於偵查時證述「（是否認識王笑芬？）不認識，但我以前在永
      和市上班時確實有一位林小姐」、「（你們所說的林小姐是否口卡上之王笑芬
      ？提示王笑芬口卡）不敢確認因離開太久」、「（你曾否向華信銀借二百萬元
      ？）我是買房子有借二百萬元」、「（你找誰做保？）我朋友戊○○找他女朋
      友乙○○做保的」、「（乙○○有無到銀行對保？）他與賣主到銀行對保的，
      我只是填這份資料而已」、「（乙○○的簽名蓋章是誰寫的？）不知道，我是
      最後去填申請書的，由林代書帶我去的，他是在板橋市○○街的國際代書事務
      所」（參見八十八年度偵緝字第一三三八號偵查卷第二十五頁背面、第二十六
      頁），據此，證人己○○於偵查時並未確認林小姐即被告甲○○，更未指認至
      華信銀行對保之吳小姐即被告至明。再參酌證人即華信銀行承辦對保之人丁○○證述「（是否為被告前去辦對保？）我不覺得當時的對保人有這麼高，應不
      是現場之被告前來對保，在檢察官問時沒有看過被告，也沒有去比對對保之人
      是否為被告，我今天第一次看過被告」（本院九十一年四月四日訊問筆錄）」
      ，另佐以證人戊○○證述吳小姐係另有其人，並非被告，已如前述，足見，當
      時至華信銀行對保之人並非被告，至為明確。
（三）證人丙○○於偵查時證述「（是否認識王笑芬？）不知道，但有一位林小姐帶
      自稱乙○○的人到銀行對保」、（你們所說的林小姐是否口卡上之王笑芬？提
      示王笑芬口卡）是的」（參見八十八年度偵緝字第一三三八號偵查卷第二十五
      頁背面、第二十六頁），因此證人丙○○係證述被告自稱林小姐，並未證述被
      告即自稱乙○○。而花旗銀行對保之程序，須核對對保人之身分證正本或駕照
      正本，核對與本人是否相符，才讓本人簽名，對保不可能用身分證影本對保等
      情，業據花旗銀行之承辦人員張麗靜到庭證述明確（參見本院九十一年六月二
      十六日審理筆錄）。再參酌花旗銀行提出當時有關丙○○汽車貸款之保證人之
      資料（參見本院卷），其上之身分證影本即為被害人乙○○本人，並非被告，
      因此，究竟前往花旗銀行對保之人是否為被告，即非無疑。再者，丙○○證述
      當時實際承辦本件汽車貸款之花旗銀行承辦員庚○○，業經本院傳拘無著，而
      無從查證當時至花旗銀行對保之人，是否為被告，因此，證人丙○○之證詞尚
      不足以證明被告即前往花旗銀行對保之人。
（四）被害人乙○○於本院審理時證述「身分證是我先生交給別人辦理銀行貸款之用
      ，我沒見過二○五○一卷第六、七、八頁的人」，而被害人乙○○之夫劉金偉
      先生於本院審理時證述「我把告訴人吳的身分證交給被告王，要辦理銀行貸款
      之用」、「我與壬○○談，但資料交給被告」（本院九十一年五月二十九日訊
      問筆錄），而證人辛○○於偵查時證述「我認識一位叫王笑芬，當時他自稱林
      小姐」「（李玉文找你做何事？）他要買車子，我就聯絡壬○○提供房子，壬○○叫我直接找林小姐，我就帶李玉文去找王笑芬，由王笑芬提供資料給李玉
      文辦理」（參見八十八年度他字第一二四號偵查卷第五一頁），證人辛○○於
      本院審理時證述「（是否知道何人到花旗銀行做保？）李玉文與王笑芬告訴我
      他們二人去銀行對保，但我沒看到，何人去對保我不清楚」等語；再參酌證人
      辛○○於偵查時提出壬○○之名片，其上記載壬○○在臺北縣永和市○○路六
      二四巷二號七樓開設長慶興業有限公司、誠勤工程有限公司擔任副總經理（參
      見八十八年度他字第一二四號偵查卷第五十三頁），綜上證人劉金偉、及辛○○之證詞及上開名片可知，證人劉金偉係與「壬○○」洽談銀行辦理貸款之事
      ，而證人辛○○亦係與「壬○○」洽談後，始經由被告取得被害人乙○○之身
      分證影本等資料之事，足以推論，被告僅收受被害人乙○○之身分證、並將之
      交付予辛○○，而壬○○經本院傳喚後亦遷移不明，因此，本件是否即被告為
      前往花旗銀行對保之人，均有可疑。準此，被告前開辯詞，尚屬可信。
（五）綜上各情，證人吳連生、丁○○、丙○○、乙○○、劉金偉、己○○之證詞及
      請領國民身分證申請書及「吳小姐」所提出之國民身分證正反面影本、乙○○
      之戶籍謄本、及其國民身分證正反面、乙○○於八十二年五月十五日之請領國
      民身分證申請書影本各一份、本院八十七年度第二０九○號案件等卷證資料，
      均不得直接作為認定被告有罪之證據，已如前述，揆諸前開判例，苟積極證據
      不足為不利於被告事實之認定時，即應為有利於被告之認定，更不必有何有利
      之證據。此外本院復查無其他積極證據足認被告有何偽造文書、詐欺取財等犯
      行，自屬不能證明被告犯罪，依據首開法條說明，爰為被告無罪之諭知。
據上論斷，應依刑事訴訟法第三百零一條第一項，判決如主文。
中      華      民      國    九十一    年      七      月      十      日
                                      臺灣板橋地方法院刑事第六庭
                                          法  官  徐玉玲
右正本證明與原本無異。
如不服本判決應於收受送達後十日內向本院提出上訴書狀，其未敘述上訴之理由者並
得於提起上訴後十日內向本院補提理由書（均須按他造當事人之人數附繕本）。
                                          書記官  陳映孜
中      華      民      國    九十一    年      七      月      十      日
